【裁判字號】    97,易,194
【裁判日期】    970229
【裁判案由】    業務侵占
【裁判全文】
臺灣高雄地方法院刑事判決               97年度易字第194號
公  訴  人  臺灣高雄地方法院檢察署檢察官
被      告  甲○○
上列被告因業務侵占案件，經檢察官提起公訴（95年度調偵字第
257 號），被告經訊問後為有罪之陳述，並聽取當事人意見，本
院合議庭裁定由受命法官獨任進行簡式審判程序，並判決如下：
    主  文
甲○○連續犯業務侵占罪，處有期徒刑捌月，減為有期徒刑肆月
，如易科罰金，以銀元佰元即新臺幣玖佰元折算壹日。
    事  實
一、被告甲○○於民國91年間起，任職於裕昌汽車股份有限公司
    （設高雄市左營區○○○路399 號，下稱裕昌公司）擔任顧
    客服務代表，負責代收客戶之汽車相關保險費用以辦理汽車
    保險，為從事業務之人。竟意圖為自己不法之所有，藉職務
    之便，自94年7 月13日起至95年6 月5 日止，連續於附表所
    示之時間，將其代裕昌公司向附表所示之客戶收取之費用（
    侵占時間、被害人、保險項目、保險金額詳如附表所示），
    總計新臺幣（下同）6 萬9,385 元，易持有為所有，將上開
    款項侵占入己，未繳回裕昌公司以辦理客戶等人之汽車保險
    。嗣因甲○○收受邱子榮現金保費後，開立支票予裕昌公司
    之支票跳票，甲○○又周轉不靈無法還款，始發現上情。
二、案經裕昌公司告訴臺灣高雄地方法院檢察署檢察官偵查起訴
    。
    理  由
一、本件被告甲○○所犯刑法第336 條第2 項之業務侵占罪，係
    死刑、無期徒刑、最輕本刑為3 年以上有期徒刑以外之罪，
    其於準備程序中就被訴事實為有罪之陳述，經法官告知簡式
    審判程序之旨，並聽取公訴人及被告之意見後，本院合議庭
    認宜進行簡式審判程序，依刑事訴訟法第273 條之1 第1 項
    規定，合議裁定由受命法官獨任進行簡式審判程序，合先敘
    明。
二、上開事實，業據被告於本院審理中坦承不諱（見本院卷第28
    頁），核與告訴人裕昌公司之代理人陳敏慶於偵查中指述情
    節相符（見他字卷第14、15頁），並經證人邱子榮、段世禹
    於偵查中陳述明確（分見偵字卷第6 、7 頁、他字卷第22、
    23頁），另有裕昌公司客戶邱子榮、段世禹、粘惠雯等人之
    購買汽車保險切結書3 份（見他字卷第6 頁至第8 頁）、支
    票（票號：AJ0000000 號、發票日95年4 月25日、帳號：00
    0000000 號）及對帳單各1 紙附卷足證（見調偵字卷第17、
    18頁），堪認被告之自白與事實相符，本件事證明確，被告
    業務侵占犯行堪以認定，應依法論科。
三、論罪科刑部分：
  (一)被告於94年7 月13日起至95年6 月5 日為前開犯行後，刑法
    部分條文業於95年7 月1 日修正施行。依修正後刑法第2 條
    第1 項規定：「行為後法律有變更者，適用行為時之法律。
    但行為後之法律有利於行為人者，適用最有利於行為人之法
    律。」，此條規定係規範行為後法律變更所生新舊法律比較
    適用之準據，是刑法第2 條本身雖經修正，尚無比較新舊法
    之問題，應一律適用裁判時之現行刑法第2 條。又比較新舊
    法時，應就罪刑有關之共犯、牽連犯、連續犯、有無累犯加
    重、自首減輕暨其他法定加減原因與加減例等一切情形，綜
    其全部罪刑之結果而為比較，復有最高法院95年度第8 次刑
    庭會議決議可資參照。茲比較本件新舊法如下：
  1.就法定罰金刑最低刑度之變更：
    刑法第336 條第2 項業務侵占罪之主刑為6 月以上5 年以下
    有期徒刑，得併科3 千元以下罰金。本件被告犯罪時之刑法
    就罰金刑之規定，依修正前刑法第33條第5 款規定，罰金刑
    應處銀元一元以上，並應依修正前罰金罰鍰提高標準條例第
    1 條規定，就其原定數額得提高為2 倍至10倍，但法律已依
    一定比率規定罰金或罰鍰之數額或倍數者，依其規定。惟95
    年7 月1 日施行之修正後刑法第33條第5 款則規定：「罰金
    ：新臺幣一千元以上，以百元計算之」，而95年6 月14 日
    修正公布之刑法施行法第1 條之1 第2 項規定：「94年1 月
    7 日刑法修正時，刑法分則編未修正之條文定有罰金者，自
    94年1 月7 日刑法修正施行後，就其所定數額提高為30倍，
    但72年6 月26日至94年1 月7 日新增或修正之條文，就其所
    定數額提高為3 倍」，經比較修正前後之罰金刑輕重，該罰
    金刑之最低刑度於修法後已有加重，故以95年7 月1 日修正
    公布施行前之規定較有利於被告，應依刑法第2 條第1 項前
    段規定，適用行為時之法律，亦即適用修正前之刑法規定科
    刑。
  2.就連續犯條文變更部分：
    被告行為後，刑法第56條連續犯之規定業於94年1 月7 日修
    正公布刪除，並於95年7 月1 日施行，被告之犯行，因行為
    後新法業已刪除連續犯之規定，此刪除雖非犯罪構成要件之
    變更，但顯已影響行為人刑罰之法律效果，自屬法律有變更
    ，依新法第2 條第1 項規定，比較新、舊法結果，仍應適用
    較有利於被告之行為時法律即舊法論以連續犯，並加重其刑
    。
  3.罰金刑加重及減輕時之適用：
    刑法罰金刑之加重，依修正後刑法第67條規定，其最高度及
    最低度同加重之，較修正前刑法第68條所定，僅加重其最高
    度，為不利於被告，自應適用修正前之刑法。而罰金刑之減
    輕，依修正後刑法第67規定，其最高度及最低度同減輕之，
    較修正前刑法第68條所定，僅減輕其最高度，為有利於被告
    自應適用修正後之刑法。
  4.綜上所述，就本案罪刑有關之一切情形綜其全部結果比較後
    ，認修正前刑法雖無罰金刑最高度及最低度同減之規定，然
    因該法罰金最低度刑為銀元1 元，經依罰金罰鍰提高標準條
    例提高，並予換算為新台幣後，其刑度仍較現行法減輕後之
    罰金刑為輕；另關於法定罰金刑最低刑度之變更、連續犯規
    定及罰金刑加重部分，均以修正前刑法規定較有利，故綜合
    比較結果，仍應適用修正前刑法之規定對被告較為有利，是
    就被告所犯前揭犯行，自應一體適用修正前刑法之相關規定
    論處。
  (二)查被告任職於裕昌公司擔任顧客服務代表，負責代收客戶欲
    辦理汽車保險之費用，為從事業務之人，其將業務上所持有
    如附表編號一至三所示之帳款，變易持有為所有，侵占入己
    ，核係犯刑法第336 條第2 項之業務侵占罪。被告自94年7
    月13日起至95年6 月5 日止所為如附表編號一至三所示多次
    業務侵占犯行，時間緊接，所犯構成要件相同，顯係基於概
    括犯意反覆為之，為連續犯，應依修正前刑法第56條之規定
    ，以一罪論，並得加重其刑至二分之一。爰審酌被告身為裕
    昌公司之顧客服務代表，竟為貪圖不法利益，利用職務之便
    ，未經裕昌公司之同意，違背保管之責，擅自將代收上開費
    用，如附表所示總計共69,385元侵占入己，造成裕昌公司之
    損害，行為自有可議之處；現因被告與告訴人裕昌公司於95
    年10月18日成立調解，並於同年11月14日全數償還業務侵占
    金額完迄，有高雄市左營區調解委員會調解書及告訴人陳報
    狀各1 紙在卷可稽（見調偵字卷第3 、4 頁），姑念被告犯
    後尚知坦承犯行，且與告訴人和解並償還所侵占之款項，態
    度尚佳及犯罪動機、目的、手段等一切情狀，量處如主文所
    示之刑，以資懲儆。又被告之犯罪時間係在96年4 月24日以
    前，所犯合於中華民國九十六年罪犯減刑條例之規定，依該
    條例第2 條第1 項第3 款規定，應將宣告刑減二分之一，乃
    併予宣告減刑如主文所示，且因本案被告犯罪後，刑法關於
    徒刑、拘役易科罰金之折算標準亦經修正，依修正前刑法第
    41條第1 項前段，及廢止前罰金罰鍰提高標準條例第2 條前
    段規定，應以銀元100 元以上300 元以下折算1 日，經折算
    為新臺幣後，以新臺幣300 元以上900 元以下折算1 日，而
    依修正後刑法第41條第1 項前段規定，應以新臺幣1,000 元
    、2,000 元或3,000 元折算一日，經比較結果，以行為時法
    即修正前刑法規定對被告較為有利（就易刑處分與前揭論罪
    科刑事項並無整體比較適用之問題），是併爰依修正前刑法
    第41條第1 項前段，及廢止前罰金罰鍰提高標準條例第2 條
    前段規定，諭知如主文所示之易科罰金折算標準。
  (三)末查起訴書附表編號二保險項目欄尚載有「第三責任險、強
    制險」，且於保險金額欄載為「2 萬9,370 元」，意即第三
    責任險3,079 元及強制險1,918 元之代收費用為被告侵占之
    款項乙節，此雖有證人段世禹簽具之切結書1 紙附卷可參（
    見他字卷第7 頁），然查此部分之項目及金額尚非在告訴之
    範圍內，即告訴人僅指訴被告侵占「乙式車損險費用24,373
    元」而不及上開第三責任險及強制險代收費用部分，則有刑
    事告訴狀1 紙在卷可考（見他字卷第2 頁），參以證人段世
    禹亦於偵查中證稱無法明確記憶其所付款之確實金額等情（
    見偵字卷第7 頁），復無其他積極證據資以補強，雖與上揭
    切結書之名目有所不符，仍難遽此即認被告有該款項侵占入
    己之情事，是認此部分應無從以侵占罪相繩，然因此部分如
    成立犯罪，與前開論罪科刑部分應有連續犯之關係，爰不另
    為無罪之諭知，附此敘明。
據上論斷，應依刑事訴訟法第273 條之1 第1 項、第284 條之1
、第299 條第1 項前段，刑法第2 條第1 項、第336 條第2 項，
修正前刑法第56條、第41條第1 項前段，中華民國九十六年罪犯
減刑條例第2 條第1 項第3 款、第7 條、第9 條，廢止前罰金罰
鍰提高標準條例第2 條前段，刑法施行法第1 條之1 ，判決如主
文。
本案經檢察官乙○○到庭執行職務。
中    華    民    國    97    年    2     月    29    日
                  刑事第十七庭  法  官  林建鼎
以上正本證明與原本無異。
如不服本判決應於收受本判決後10日內向本院提出上訴書狀，並
應敘述具體理由，如未敘述上訴理由者，應於上訴期間屆滿後20
日內補提理由書狀於本院（均須按他造當事人之人數附繕本）。
中    華    民    國    97    年    2     月    29    日
                                書記官  林秀敏
附錄本案所犯法條：
中華民國刑法第336條
（公務公益侵占罪、業務侵占罪）
對於公務上或因公益所持有之物，犯前條第1 項之罪者，處1 年
以上7 年以下有期徒刑，得併科5 千元以下罰金。
對於業務上所持有之物，犯前條第1 項之罪者，處6 月以上5 年
以下有期徒刑，得併科3 千元以下罰金。
前二項之未遂犯罰之。
附表：
┌──┬──────┬────┬───────┬──────┬──────┐
│編號│侵占時間    │被害人  │保險項目      │保險金額    │備註        │
├──┼──────┼────┼───────┼──────┼──────┤
│一  │94年7月13日 │邱子榮  │乙式車損險    │3萬8,887元  │被告收受邱子│
│    │            │        │              │            │榮現金後，開│
│    │            │        │              │            │立支票予裕昌│
│    │            │        │              │            │公司        │
├──┼──────┼────┼───────┼──────┼──────┤
│二  │95年2月16日 │段世禹  │乙式車損險    │2萬4,373元  │車主劉桂枝  │
│    │            │        │              │            │            │
│    │            │        │              │            │            │
├──┼──────┼────┼───────┼──────┼──────┤
│三  │95年6月5日  │粘惠雯  │續保汽車保險  │6,125元     │林砡如代為交│
│    │            │        │              │            │付款項      │
└──┴──────┴────┴───────┴──────┴──────┘


司法院資訊處製作；財團法人民間司法改革基金會備份。
